【裁判字號】    89,台上,1826
【裁判日期】    890811
【裁判案由】    請求移轉登記等
【裁判全文】
最高法院民事裁定                              八十九年度台上字第一八二六號
    上  訴  人  甲○○○
                戊 ○ ○
                丁 ○ ○
                己 ○ ○
                丙 ○ ○
    共      同
    訴訟代理人  陳 清 進律師
                高 碧 卿律師
    被 上訴 人  庚 ○ ○
                乙 ○ ○
    右  二  人
    法定代理人  楊 淑 美
右當事人間請求移轉登記等事件，上訴人對於中華民國八十七年九月二十二日台灣高
等法院第二審判決（八十六年度重上字第三八六號），提起上訴，本院裁定如左：
    主  文
上訴駁回。
第三審訴訟費用由上訴人負擔。
    理  由
按對於第二審判決上訴，非以其違背法令為理由，不得為之。民事訴訟法第四百六十
七條定有明文。依同法第四百六十八條規定，判決不適用法規或適用不當者，為違背
法令。而判決有同法第四百六十九條所列各款情形之一者，為當然違背法令。是當事
人提起上訴，如依民事訴訟法第四百六十八條規定，以第二審判決有不適用法規或適
用法規不當為理由時，其上訴狀或理由書應有具體之指摘，並揭示該法規之條項或其
內容。若係成文法以外之法則，應揭示該法則之旨趣。倘為司法院解釋、或本院之判
例，則應揭示該判解之字號或其內容。如以民事訴訟法第四百六十九條所列各款情形
為理由時，其上訴狀或理由書，應揭示合於該條款之事實。上訴狀或理由書如未依此
項方法表明，或其所表明者，顯與上開法條規定之情形不相合時，即難認為已對第二
審判決之違背法令有具體之指摘，其上訴自難認為合法。本件上訴人對第二審判決提
起上訴，雖以該判決違背法令為由，惟核其上訴理由狀所載內容，係就原審取捨證據
、認定事實之職權行使，指摘其為不當，而非具體說明其有何不適用法規或適用法規
不當之情形，並揭示該法規之條項或其內容，及合於民事訴訟法第四百六十九條所列
各款之事實，難認對該判決之如何違背法令已有具體之指摘。依首揭說明，應認其上
訴為不合法。末按：(一)法院以訴為非變更或無追加之裁判，當事人不得聲明不服，上
級法院，亦不得就該裁判之當否加以審判，此觀民事訴訟法第二百五十八條第一項、
第四百三十八條之規定自明。查本件原審以：被上訴人之訴訟代理人於第一審言詞辯
論時雖陳稱「依土地法三十四條之一行使優先承買權，請求上訴人訂立書面契約，並
移轉登記」等語。惟查兩造既有訂立書面之同意書，且被上訴人並已提出該同意書作
為主張事實之證據，則被上訴人於原審係依據優先承買權及同意書之法律關係為請求
，應堪認定。被上訴人於原審主張依同意書之法律關係為請求，係不變更訴訟標的，
而補充或更正法律上之陳述，依民事訴訟法第二百五十六條第一款，毋庸得上訴人同
意，被上訴人之二審上訴聲明即無訴之變更或追加之問題云云。依上開說明，上訴人
不得聲明不服。(二)當事人在第二審就第一審訴之聲明，於實質上加以減縮，而不變更
訴訟標的者，自為法之所許。原審以：本件被上訴人起訴之聲明，係請求上訴人將系
爭土地及建物所有權移轉登記予被上訴人，而於上訴聲明，將系爭土地中之六一○之
一、六一○之二號土地，請求命上訴人為所有權移轉登記部分減縮為「請求確認兩造
買賣關係存在」，屬民事訴訟法第二百五十六條第二款減縮應受判決之聲明云云，核
無適用法規不當之情形。(三)第一、二審均認定兩造另行訂立之同意書，係兩造就系爭
不動產（包括土地及建物）所成立之買賣契約，原審以被上訴人在第二審依同意書之
法律關係，請求確認兩造間之買賣關係存在，為有理由，予以准許，即無主文與理由
不明確或矛盾之違法。(四)原審依同意書之內容及見證律師陳德聰之證詞，認定兩造所
約定之指定登記名義人係指有自耕能力之第三人。而被上訴人於第一審請求將系爭土
地移轉登記予被上訴人，其目的在請求上訴人依約履行，並非行使指定權，且依同意
書之文意，被上訴人對於自己受移轉登記，係比照訴外人李勝豐與上訴人間之買賣契
約，於自己取得自耕能力時移轉，足見所謂指定登記名義人，當係指被上訴人以外有
自耕能力之第三人，而被上訴人迄未指定有自耕能力之第三人為系爭二筆農地所有權
之移轉登記名義人，為兩造所不爭執，自不因自己請求上訴人依約履行而使契約無效
之問題等語。本件此與司法院第一廳七十三年八月二十八日廳民一字第○六七二號函
所述情形不同，不得比附援引。(五)民事訴訟法第六十五條第一項規定，當事人得於訴
訟繫屬中，將訴訟告知於因自己敗訴而有法律上利害關係之第三人，其目的在使該第
三人有參加訴訟之機會，並使之發生同法第六十三條之效力。原審雖未將上訴人告知
訴訟之聲請狀送達於第三人李勝豐，但已以證人之身分通知李勝豐到庭，兩造訴訟代
理人均曾詰問李勝豐，原審亦就上訴人抗辯其將系爭六一○之三號土地上兩棟建物之
應有部分，係贈與而非出售予李勝豐，被上訴人對建物無優先承買權，及兩造間之買
賣契約不能援用其與李勝豐間之贈與契約云云，說明其不足採之理由，是李勝豐縱未
以參加人之身分參加訴訟，於本件判決之結果不生影響，併予指明。
據上論結，本件上訴為不合法。依民事訴訟法第四百八十一條、第四百四十四條第一
項、第九十五條、第七十八條，裁定如主文。
中      華      民      國    八十九    年      八      月     十一     日
                              最高法院民事第一庭
                                  審判長法官  李  錦  豐
                                        法官  楊  鼎  章
                                        法官  吳  麗  女
                                        法官  陳  國  禎
                                        法官  陳  碧  玉
      右正本證明與原本無異
                                              書  記  官
中      華      民      國    八十九    年      九      月      五      日


司法院資訊處製作；財團法人民間司法改革基金會備份。
